

# 先行研究の再現 {-}

## なぜ再現が重要か

先行研究の再現（replication）は、統計手法を学ぶ上で非常に有効なアプローチである。その理由は以下の通りである。

1. **手法の理解が深まる**: 論文を読むだけでなく、実際にデータを入力し、モデルを推定し、結果を確認することで、手法の理解が格段に深まる。

2. **実装の詳細を学べる**: 論文には書かれていない実装上の工夫やデータの前処理方法を、コードを書く過程で学ぶことができる。

3. **結果の検証ができる**: 自分の実装が正しいかどうかを、論文の結果と照合することで確認できる。これはソフトウェアや推定アルゴリズムの理解にもつながる。

4. **応用への準備になる**: 先行研究を再現できれば、同じ手法を自分のデータに適用する準備が整う。

::: {.callout-tip}
## 再現における注意点
論文の結果と完全に一致しないことは珍しくない。これは以下の理由による：

- 丸め誤差や収束基準の違い
- 使用したソフトウェアやアルゴリズムの違い
- 論文の誤植
- モデルの定式化の微妙な違い（制約条件など）

重要なのは、**主要な結論が一致するかどうか**である。L²やパラメータ推定値が数ポイント異なっても、解釈が同じであれば問題ない。
:::

[訳者のGitHubのスクリプトのフォルダ](https://github.com/ShoFujihara/Association_Models_Japanese/tree/main/scripts) にRのスクリプトファイルを保存しているので、それも活用してください。

```{r}
#| message: false
library(tidyverse)
library(gnm)
library(broom)
library(vcdExtra)
```


## Goodman (1979)

@goodman1979a はRC連関モデルを提唱した記念碑的論文である。ここではTable 4のデータ（精神的健康と親の社会経済的地位の関連）を用いて、一様連関モデルとRC(1)モデルを再現する。

### データの準備

```{r}
# Goodman (1979) Table 4: Mental Health by Parents' SES
# Rows: Mental Health (Well, Mild, Moderate, Impaired)
# Columns: Parents' SES (A=High, B, C, D, E, F=Low)
Freq_gm79 <- c(64, 94, 58, 46,
               57, 94, 54, 40,
               57, 105, 65, 60,
               72, 141, 77, 94,
               36, 97, 54, 78,
               21, 71, 54, 71)

d_gm79 <- tibble(
  Freq = Freq_gm79,
  MH = gl(4, 1, 24, labels = c("Well", "Mild", "Moderate", "Impaired")),
  SES = gl(6, 4, 24, labels = LETTERS[1:6])
) |>
  mutate(
    U = as.numeric(MH),  # Row scores
    V = as.numeric(SES)  # Column scores
  )

# クロス表として確認
d_gm79 |> xtabs(Freq ~ SES + MH, data = _)
```

### 独立モデルと一様連関モデル

```{r}
# Model 1: Independence
fit_gm79_1 <- d_gm79 |>
  gnm(Freq ~ MH + SES, data = _, family = poisson)

# Model 2: Uniform Association (Row-Column Association I)
fit_gm79_2 <- d_gm79 |>
  gnm(Freq ~ MH + SES + U:V, data = _, family = poisson)

# 結果の比較
list(
  Independence = fit_gm79_1,
  `Uniform Association` = fit_gm79_2
) |>
  map_dfr(glance, .id = "Model") |>
  dplyr::select(Model, L2 = deviance, df = df.residual)
```

一様連関パラメータ $\beta$ を確認する。

```{r}
# 一様連関パラメータ
beta_ua <- coef(fit_gm79_2)["U:V"]
cat("β =", round(beta_ua, 4), "\n")
cat("exp(β) =", round(exp(beta_ua), 4), "\n")
```

### RC(1)モデル

RC(1)モデルは行スコア $\mu_i$ と列スコア $\nu_j$ を推定する。

```{r}
set.seed(123)
# Model 3: RC(1) Association
fit_gm79_3 <- d_gm79 |>
  gnm(Freq ~ MH + SES + Mult(1, MH, SES),
      data = _, family = poisson)

# 適合度
glance(fit_gm79_3) |>
  dplyr::select(L2 = deviance, df = df.residual)

# スコアの取得と正規化
mu <- getContrasts(fit_gm79_3, pickCoef(fit_gm79_3, "[.]MH"),
                   ref = "mean", scaleRef = "mean", scaleWeights = "unit")
nu <- getContrasts(fit_gm79_3, pickCoef(fit_gm79_3, "[.]SES"),
                   ref = "mean", scaleRef = "mean", scaleWeights = "unit")

cat("\n行スコア（Mental Health）:\n")
print(round(mu$qvframe, 4))
cat("\n列スコア（Parents' SES）:\n")
print(round(nu$qvframe, 4))
```

### モデル比較

```{r}
# モデル適合度の比較（Goodman 1979 Table 4と照合）
tibble(
  Model = c("Independence", "Uniform Association", "RC(1)"),
  L2 = c(deviance(fit_gm79_1), deviance(fit_gm79_2), deviance(fit_gm79_3)),
  df = c(fit_gm79_1$df, fit_gm79_2$df, fit_gm79_3$df)
) |>
  mutate(
    p = pchisq(L2, df, lower.tail = FALSE),
    BIC = L2 - df * log(sum(d_gm79$Freq))
  )
```

::: {.callout-note}
## 補足
Goodman (1979) のTable 4では、RC(1)モデルの $L^2 = 3.57$, $df = 8$ と報告されている。上記の結果と一致すれば、実装が正しいことが確認できる。
:::


## Duncan (1979)

@duncan1979 の結果を再現する．まずはデータを作成する．

```{r}
# Data (p. 795)
Freq_duncan_1979 <- c(50, 19, 26, 8, 7, 11, 6, 2,
                      16, 40, 34, 18, 11, 20, 8, 3,
                      12, 35, 65, 66, 35, 88, 23, 21,
                      11, 20, 58, 110, 40, 183, 64, 32,
                      2, 8, 12, 23, 25, 46, 28, 12,
                      12, 28, 102, 162, 90, 554, 230, 177,
                      0, 6, 19, 40, 21, 158, 143, 71,
                      0, 3, 14, 32, 15, 126, 91, 106
                      )

d_duncan <- tibble(Freq = Freq_duncan_1979,
                   O = gl(n = 8, k = 8, length = 8 * 8),
                   D = gl(n = 8, k = 1, length = 8 * 8))

# データの完成
d_duncan

# Row and column scores
d_duncan <- d_duncan |> 
  mutate(U = as.numeric(O),
         V = as.numeric(D))

# 確認
d_duncan |> count(O, U)
d_duncan |> count(D, V)

# Diagonal parameters
d_duncan <- d_duncan |> 
  mutate(Diag = case_when(U == V ~ U, 
                          .default = 0))
# 確認
d_duncan |> xtabs(Diag ~ O + D, data = _)
# factorにする
d_duncan <- d_duncan |> mutate(Diag = factor(Diag))

# weight 
d_duncan <- d_duncan |> mutate(W = ifelse(Diag != 0, 0, 1))

# weight変数がどのようになっているのかを確認
d_duncan |> xtabs(W ~ O + D, data = _)
d_duncan |> uncount(weights = W) |> 
  xtabs(Freq ~ O + D, data = _)
# データの完成
d_duncan
```

このデータについて`gnm`を用いたモデルの推定を行う．`glm`でもよい．結果は`summary`でみることができるが，`tidy`や`glance`でも確認でき，これらを使ったほうが表の整理やその後の`ggplot`による図の作成が簡単である．`tidy`は`gnm`をサポートの対象外としているが，`glm`とほぼ同じ構造なのではじめに警告がでるものの，結果は問題なく出力される．

```{r}
# (1) Independence
fit_d_1 <- d_duncan |> 
  gnm(Freq ~ O + D, data = _, family = poisson)
summary(fit_d_1)
tidy(fit_d_1)
glance(fit_d_1)

# (2) Row effects
fit_d_2 <- d_duncan |> 
  gnm(Freq ~ O + D + O:V, data = _, family = poisson)
summary(fit_d_2)
tidy(fit_d_2)
glance(fit_d_2)

# (3) Quasi independence, diagonal omitted
fit_d_3 <- d_duncan |> gnm(Freq ~ O + D, data = _, weights = W, family = poisson)
summary(fit_d_3)
tidy(fit_d_3)
glance(fit_d_3)

# (3) Quasi independence, diagonal fitted
fit_d_3b <- d_duncan |> gnm(Freq ~ O + D + Diag, data = _, family = poisson)
summary(fit_d_3b)
tidy(fit_d_3b)
glance(fit_d_3b)

# (4) Uniform association, diagonal omitted
fit_d_4 <- d_duncan |> gnm(Freq ~  O + D + U:V, data = _, weights = W, family = poisson)
summary(fit_d_4)
tidy(fit_d_4)
glance(fit_d_4)

# log-odds b_hat
fit_d_4$coefficients["U:V"] |> exp()

fit_d_4b <- d_duncan |> gnm(Freq ~  O + D + U:V + Diag, data = _, family = poisson)
summary(fit_d_4b)
tidy(fit_d_4b)
glance(fit_d_4b)

# log-odds b_hat
fit_d_4b$coefficients["U:V"] |> exp()

# (5) Row effects, diagonal omitted*
fit_d_5 <- d_duncan |> gnm(Freq ~ O + D + O:V, data = _, weights = W, family = poisson)
summary(fit_d_5)
tidy(fit_d_5)
glance(fit_d_5)

# (5) Row effects, diagonal fitted
fit_d_5b <- d_duncan |> gnm(Freq ~ O + D + O:V + Diag, data = _, family = poisson)
summary(fit_d_5b)
tidy(fit_d_5b)
glance(fit_d_5b)
```


```{r}
# Tabel 1
d_duncan_fitted <- 
  d_duncan |> 
  mutate(fitted_1 = predict(fit_d_1, type = "response"),
         fitted_2 = predict(fit_d_2, type = "response"),
         fitted_3 = predict(fit_d_3, type = "response"),
         fitted_4 = predict(fit_d_4, type = "response"),
         fitted_5 = predict(fit_d_5, type = "response"))

tab_obs <- d_duncan_fitted |> xtabs(Freq ~ O + D, data = _)
tab_fitted_1 <- d_duncan_fitted |> xtabs(fitted_1 ~ O + D, data = _)
tab_fitted_2 <- d_duncan_fitted |> xtabs(fitted_2 ~ O + D, data = _)
tab_fitted_3 <- d_duncan_fitted |> xtabs(fitted_3 ~ O + D, data = _)
tab_fitted_4 <- d_duncan_fitted |> xtabs(fitted_4 ~ O + D, data = _)
tab_fitted_5 <- d_duncan_fitted |> xtabs(fitted_5 ~ O + D, data = _)

# Observed Counts
tab_obs
# Fitted Counts, Model (4)
tab_fitted_4 |> round(1)
# Fitted Counts, Model (5)
tab_fitted_5 |> round(1)

d_1 <- (tab_obs/tab_fitted_1) |> diag()
d_2 <- (tab_obs/tab_fitted_2) |> diag()
d_3 <- (tab_obs/tab_fitted_3) |> diag()
d_4 <- (tab_obs/tab_fitted_4) |> diag()
d_5 <- (tab_obs/tab_fitted_5) |> diag()

# Diagonal Ratios
occ <- c("I","II","III","IV","Va","Vb","VI","VII")
tibble(occ, d_1, d_2, d_3, d_4, d_5)

# Table 2
Model <- c("(1) Independence",
           "(2) Row effects",
           "(3) Quasi independence, diagonal omitted",
           "(4) Uniform association, diagonal omitted",
           "(5) Row effects, diagonal omitted")

# 複数のモデルの適合度をglanceで示してまとめる
list(fit_d_1, fit_d_2, fit_d_3, fit_d_4, fit_d_5) |> 
  map_dfr(glance) |> 
  mutate(Model, .before = 1) |> 
  dplyr::select(Model, L2 = deviance, df = df.residual)

# Figure 2
b_4 <- exp(fit_d_4$coefficients["U:V"] * (7:0))
b_5 <- fit_d_5$coefficients[grep(":V", names(fit_d_5$coefficients))]
b_5["O8:V"] <- 0
b_5 <- exp(b_5 * (-1)) 

d_duncan_b_4 <- tibble(y = b_4, Model = "Model 4", x = gl(8, 1))
d_duncan_b_5 <- tibble(y = b_5, Model = "Model 5", x = gl(8, 1))
d <- bind_rows(d_duncan_b_4, d_duncan_b_5)

d |> 
  mutate(x = factor(x, levels = 8:1)) |>
  ggplot(aes(x = x, y = y, 
             group = Model, 
             linetype = Model,
             color = Model)) + 
  geom_line() + 
  ylim(1,3) + 
  scale_linetype_manual(values = c("longdash","solid")) +
  labs(x = "FATHER'S OCCUPATION (i)", y = "b_i/b_8") +
  theme_classic() + 
  ggthemes::scale_color_colorblind()

# mosaic plot
mosaic(fit_d_1, ~ O + D, residuals_type = "rstandard")
mosaic(fit_d_2, ~ O + D, residuals_type = "rstandard")
mosaic(fit_d_3b, ~ O + D, residuals_type = "rstandard")
mosaic(fit_d_4b, ~ O + D, residuals_type = "rstandard")
mosaic(fit_d_5b, ~ O + D, residuals_type = "rstandard")
```


## Yamaguchi (1987)

@yamaguchi1987 の結果を再現する．なおデータは`vcdExtra`パッケージの`Yamaguchi87`からも入手できる．

```{r}
# Data
Freq_yamaguchi_1987 <- c(1275, 364, 274, 272, 17,
                         1055, 597, 394, 443, 31,
                         1043, 587, 1045, 951, 47,
                         1159, 791, 1323, 2046, 52,
                         666, 496, 1031, 1632, 646,
                         
                         474, 129, 87, 124, 11,
                         300, 218, 171, 220, 8,
                         438, 254, 669, 703, 16,
                         601, 388, 932, 1789, 37,
                         76, 56, 125, 295, 191,
                         
                         127, 101, 24, 30, 12,
                         86, 207, 64, 61, 13,
                         43, 73, 122, 60, 13,
                         35, 51, 62, 66, 11,
                         109, 206, 184, 253, 325)
d_yamaguchi <- tibble(O = gl(5, k = 5, length = 3 * 5 * 5),
                      D = gl(5, k = 1, length = 3 * 5 * 5),
                      C = gl(3, k = 5 * 5, length = 3 * 5 * 5),
                      Freq = Freq_yamaguchi_1987)
d_yamaguchi

# Diagonal parameters
d_yamaguchi <- d_yamaguchi |> 
  mutate(Diag = case_when(O == D ~ O, .default = "0") |> factor())

# Row and column scores
d_yamaguchi <- d_yamaguchi |> 
  mutate(U = as.numeric(O),
         V = as.numeric(D))

# Country dummy
d_yamaguchi <- d_yamaguchi |> 
  mutate(C1 = case_match(C,
                         c("2","3") ~ 0,
                         "1" ~ 1),
         C2 = case_match(C,
                         c("1","3") ~ 0,
                         "2" ~ 1),
         C3 = case_match(C,
                         c("1","2") ~ 0,
                         "3" ~ 1))
  
# Off diagonal cells (Diag*C)
# No association between R and C, given L
fit_y_1 <- d_yamaguchi |> glm(Freq ~ O*C + D*C + Diag*C, data = _, family = poisson)
glance(fit_y_1)

# U0-Cross-nationally homogeneous uniform association
fit_y_2 <- d_yamaguchi |> glm(Freq ~ O*C + D*C + Diag*C + U:V, data = _, family = poisson)
glance(fit_y_2)
b_2 <- fit_y_2$coefficients[grep("U:V", names(fit_y_2$coefficients))]
b_2

# U1-Cross-nationally uniform uniform association
fit_y_3 <- d_yamaguchi |> glm(Freq ~ O*C + D*C + Diag*C + U:V*C, data = _, family = poisson)
glance(fit_y_3)
b_3 <- fit_y_3$coefficients[grep("U:V", names(fit_y_3$coefficients))]
b_3

# U2-Cross-nationally uniform uniform association
fit_y_4 <- d_yamaguchi |> 
  glm(Freq ~ O*C + D*C + Diag*C + U:V + U:V:C3, data = _, family = poisson)
glance(fit_y_4)
b_4 <- fit_y_4$coefficients[grep("U:V", names(fit_y_4$coefficients))]
b_4
      
# R0-Cross-nationally homogeneous row effect association
fit_y_5 <- d_yamaguchi |> 
  glm(Freq ~ O*C + D*C + Diag*C + O:V, data = _, family = poisson)
glance(fit_y_5)

# R1-Cross-nationally uniform row effect association
fit_y_6 <- d_yamaguchi |> 
  glm(Freq ~ O*C + D*C + Diag*C + O:V + U:V*C, data = _, family = poisson)
glance(fit_y_6)
b_6 <- fit_y_6$coefficients[grep("V:U", names(fit_y_6$coefficients))]
b_6

# R2-Cross-nationally uniform row effect association
fit_y_7 <- d_yamaguchi |> 
  glm(Freq ~ O*C + D*C + Diag*C + O:V + U:V:C3, data = _, family = poisson)
glance(fit_y_7)
b_7 <- fit_y_7$coefficients[grep("V:U", names(fit_y_7$coefficients))]
b_7

# C0-Cross-nationally homogeneous column effect association
fit_y_8 <- d_yamaguchi |>
  glm(Freq ~ O*C + D*C + Diag*C + U:D, data = _, family = poisson)
glance(fit_y_8)

# C1-Cross-nationally uniform column effect association
fit_y_9 <- d_yamaguchi |> 
  glm(Freq ~ O*C + D*C + Diag*C + U:D + U:V*C, data = _, family = poisson)
glance(fit_y_9)
b_9 <- fit_y_9$coefficients[grep("U:V", names(fit_y_9$coefficients))]
b_9

# C2-Cross-nationally uniform column effect association
fit_y_10 <- d_yamaguchi |> 
  glm(Freq ~ O*C + D*C + Diag*C + U:D + U:V:C3, data = _, family = poisson)
glance(fit_y_10)
b_10 <- fit_y_10$coefficients[grep("U:V", names(fit_y_10$coefficients))]
b_10

# H0-Cross-nationally homogeneous homogeneous row & column effect association
fit_y_11 <- d_yamaguchi |> 
  gnm(Freq ~ O*C + D*C + Diag*C + MultHomog(O, D), 
                               data = _, family = poisson)
glance(fit_y_11)

# H1-Cross-nationally uniform homogeneous row & column effect association
fit_y_12 <- d_yamaguchi |> 
  gnm(Freq ~ O*C + D*C + Diag*C + MultHomog(O, D) + U:V:C2 + U:V:C3, 
                               data = _, family = poisson)
glance(fit_y_12)
b_12 <- fit_y_12$coefficients[grep("U:V", names(fit_y_12$coefficients))]
b_12

# H2-Cross-nationally uniform homogeneous row & column effect association
fit_y_13 <- d_yamaguchi |> gnm(Freq ~ O*C + D*C + Diag*C + MultHomog(O, D) + U:V:C3, 
                               data = _, family = poisson)
glance(fit_y_13)
b_13 <- fit_y_13$coefficients[grep("U:V", names(fit_y_13$coefficients))]
b_13

# R+C0 -Cross-nationally uniform row & column effect association
fit_y_14 <- d_yamaguchi |> 
  glm(Freq ~ O*C + D*C + Diag*C + U:D + O:V, data = _, family = poisson)
glance(fit_y_14)

# R+C1 -Cross-nationally uniform row & column effect association
fit_y_15 <- d_yamaguchi |> 
  glm(Freq ~ O*C + D*C + Diag*C + U:D + O:V + U:V:C2 + U:V:C3, data = _, family = poisson)
glance(fit_y_15)
b_15 <- fit_y_15$coefficients[grep("U:V", names(fit_y_15$coefficients))]
b_15

# R+C2-Cross-nationally uniform row & column effect association
fit_y_16 <- d_yamaguchi |> 
  glm(Freq ~ O*C + D*C + Diag*C + U:D + O:V + U:V:C3, data = _, family = poisson)
glance(fit_y_16)
b_16 <- fit_y_16$coefficients[grep("U:V", names(fit_y_16$coefficients))]
b_16

d_yamaguchi <- d_yamaguchi |> 
  mutate(SYM = c(rep(c(0, 1, 2, 3, 4,
                       1, 0, 5, 6, 7, 
                       2, 5, 0, 8, 9,
                       3, 6, 8, 0, 10,
                       4, 7, 9, 10, 0), 3)) |>  factor())

d_yamaguchi |> dplyr::select(O, D, C, SYM) |> unique()

# QS0-Cross-nationally homogeneous quasi-symmetry
fit_y_17 <- d_yamaguchi |> 
  glm(Freq ~ O*C + D*C + Diag*C + SYM, data = _, family = poisson)
glance(fit_y_17)
tidy(fit_y_17) |> print(n = Inf)

# QS1-Cross-nationally uniform quasi-symmetry
fit_y_18 <- d_yamaguchi |> 
  glm(Freq ~ O*C + D*C + Diag*C + SYM + U:V:C2 + U:V:C3, data = _, family = poisson)
glance(fit_y_18)
b_18 <- fit_y_18$coefficients[grep("U:V", names(fit_y_18$coefficients))]
b_18

# QS2-Cross-nationally uniform quasi-symmetry
fit_y_19 <- d_yamaguchi |> 
  glm(Freq ~ O*C + D*C + Diag*C + SYM + U:V:C3, data = _, family = poisson)
glance(fit_y_19)
b_19 <- fit_y_19$coefficients[grep("U:V", names(fit_y_19$coefficients))]
b_19

# FI0-Cross-nationallyhomogeneous full two-way interaction
fit_y_20 <- d_yamaguchi |> 
  glm(Freq ~ O*C + D*C + Diag*C + O:D, data = _, family = poisson)
glance(fit_y_20)

# FI1-Cross-nationally uniform full two-way interaction
fit_y_21 <- d_yamaguchi |> 
  glm(Freq ~ O*C + D*C + Diag*C + O:D + U:V:C2 + U:V:C3, data = _, family = poisson)
glance(fit_y_21)
b_21 <- fit_y_21$coefficients[grep("U:V", names(fit_y_21$coefficients))]
b_21

# FI2-Cross-nationally uniform full two-way interaction
fit_y_22 <- d_yamaguchi |> 
  glm(Freq ~ O*C + D*C + Diag*C + O:D + U:V:C3, data = _, family = poisson)
glance(fit_y_22)
b_22 <- fit_y_22$coefficients[grep("U:V", names(fit_y_22$coefficients))]
b_22
```

```{r}
Model <- c("No association between R and C, given L",
           "U0-Cross-nationally homogeneous uniform association",
           "U1-Cross-nationally uniform uniform association",
           "U2-Cross-nationally uniform uniform association",
           "R0-Cross-nationally homogeneous row effect association",
           "R1-Cross-nationally uniform row effect association",
           "R2-Cross-nationally uniform row effect association",
           "C0-Cross-nationally homogeneous column effect association",
           "C1-Cross-nationally uniform column effect association",
           "C2-Cross-nationally uniform column effect association",
           "H0-Cross-nationally homogeneous homogeneous row & column effect association",
           "H1-Cross-nationally uniform homogeneousrow & column effect association",
           "H2-Cross-nationally uniform homogeneousrow & column effect association",
           "R+C0 -Cross-nationally uniform row & column effect association",
           "R+C1 -Cross-nationally uniform row & column effect association",
           "R+C2-Cross-nationally uniform row & column effect association",
           "QS0-Cross-nationally homogeneous quasi-symmetry",
           "QS1-Cross-nationally uniform quasi-symmetry",
           "QS2-Cross-nationally uniform quasi-symmetry",
           "FI0-Cross-nationallyhomogeneous full two-way interaction",
           "FI1-Cross-nationally uniform full two-way interaction",
           "FI2-Cross-nationally uniform full two-way interaction")

list(fit_y_1, fit_y_2, fit_y_3, fit_y_4, fit_y_5, fit_y_6, fit_y_7, fit_y_8, fit_y_9, fit_y_10,
     fit_y_11, fit_y_12, fit_y_13, fit_y_14, fit_y_15, fit_y_16, fit_y_17, fit_y_18, fit_y_19,
     fit_y_20, fit_y_21, fit_y_22) |> 
  map_dfr(glance) |> 
  mutate(Model = Model, .before = 1) |> 
  dplyr::select(-c(2:3)) |> 
  print(n = Inf)
```

H1とH2が微妙に異なるが誤差の範囲か．また，FI1の$\beta_1$については符号が @yamaguchi1987 のものとは異なっているがこちらが正しいか．

```{r}
# R+C2: No uniform difference between any two
fit_y_23 <- d_yamaguchi |> 
  gnm(Freq ~ O*C + D*C + Diag*C + U:D + O:V + U:V:C3, 
      data = _, family = poisson)
glance(fit_y_23)
tidy(fit_y_23) |> print(n = Inf)
# R+C3: Uniform difference between G.B. and U.S.
```


## Xie (1992)

@xie1992 の結果を再現する．


```{r}
# Data
d_xie <- d_yamaguchi
# 確認
d_xie
```



```{r}
set.seed(12345)
# Off diagonal cells (Diag*C)
# Null association between R and C, given L
fit_x_1 <- d_xie |> glm(Freq ~ O*C + D*C + Diag*C, data = _, family = poisson)
glance(fit_x_1)

# R0 Cross-nationally homogeneous row effect association
fit_x_2 <- d_xie |> glm(Freq ~ O*C + D*C + Diag*C + O:V, data = _, family = poisson)
glance(fit_x_2)

# R1 Cross-nationally uniform row effect association
fit_x_3 <- d_xie |> glm(Freq ~ O*C + D*C + Diag*C + O:V + U:V*C, data = _, family = poisson)
glance(fit_x_3)

# Rx Cross-nationally log-multiplicative row effect association
fit_x_4 <- d_xie |> gnm(Freq ~ O*C + D*C + Diag*C + Mult(C,O,V), data = _, family = poisson)
glance(fit_x_4)

# C0-Cross-nationally homogeneous column effect association
fit_x_5 <- d_xie |> glm(Freq ~ O*C + D*C + Diag*C + U:D, data = _, family = poisson)
glance(fit_x_5)

# C1-Cross-nationally uniform column effect association
fit_x_6 <- d_xie |> glm(Freq ~ O*C + D*C + Diag*C + U:D + U:V*C, data = _, family = poisson)
glance(fit_x_6)

# Cx-Cross-nationally log-multiplicative column effect association
fit_x_7 <- d_xie |> gnm(Freq ~ O*C + D*C + Diag*C + Mult(C,U,D), data = _, family = poisson)
glance(fit_x_7)

# (R+C) 0 - Cross-nationally homogeneous row and column effects association I
fit_x_8 <- d_xie |> gnm(Freq ~ O*C + D*C + Diag*C  + O:V + U:D, data = _, family = poisson)
glance(fit_x_8)

# (R+C) u - Cross-nationally uniform row and column effects association I
fit_x_9 <- d_xie |> gnm(Freq ~ O*C + D*C + Diag*C  + O:V + U:D + U:V*C, data = _, family = poisson)
glance(fit_x_9)

# (R+C) x - Cross-nationally log-multiplicative row and column effects association I
fit_x_10 <- d_xie |> gnm(Freq ~ O*C + D*C + Diag*C + Mult(C,O:V+U:D), data = _, family = poisson)
glance(fit_x_10)

# RC0 Cross-nationally homogeneous row and column effects association
fit_x_11 <- d_xie |> gnm(Freq ~ O*C + D*C + Diag*C + Mult(O,D), data = _, family = poisson)
glance(fit_x_11)

# RCx Cross-nationally log-multiplicative row and column effects association
fit_x_12 <- d_xie |> gnm(Freq ~ O*C + D*C + Diag*C + Mult(Exp(C),O,D), data = _, family = poisson)
glance(fit_x_12)

# FI0 Cross-nationally homogeneous full two-way R and C interaction
fit_x_13 <- d_xie |> gnm(Freq ~ O*C + D*C + Diag*C + Mult(1,O*D), data = _, family = poisson)
glance(fit_x_13)

# FIu Cross-nationally uniform full two-way R and C interaction
fit_x_14 <- d_xie |> gnm(Freq ~ O*C + D*C + Diag*C + Mult(1,O*D) + U:V*C, data = _, family = poisson)
glance(fit_x_14)

# FIx Cross-nationally log-multiplicative full two-way R and C interaction
fit_x_15 <- d_xie |> gnm(Freq ~ O*C + D*C + Diag*C + Mult(Exp(C),O*D), data = _, family = poisson)
glance(fit_x_15)
```

```{r}
Model <- c("Null association between R and C, given L",
           "R0 Cross-nationally homogeneous row effect association",
           "R1 Cross-nationally uniform row effect association",
           "Rx Cross-nationally log-multiplicative row effect association",
           "C0-Cross-nationally homogeneous column effect association",
           "C1-Cross-nationally uniform column effect association",
           "Cx-Cross-nationally log-multiplicative column effect association",
           "(R+C) 0 - Cross-nationally homogeneous row and column effects association I",
           "(R+C) u - Cross-nationally uniform row and column effects association I",
           "(R+C) x - Cross-nationally log-multiplicative row and column effects association I",
           "RC0 Cross-nationally homogeneous row and column effects association",
           "RCx Cross-nationally log-multiplicative row and column effects association",
           "FI0 Cross-nationally homogeneous full two-way R and C interaction",
           "FIu Cross-nationally uniform full two-way R and C interaction",
           "FIx Cross-nationally log-multiplicative full two-way R and C interaction")

list(fit_x_1, fit_x_2, fit_x_3, fit_x_4, fit_x_5, 
     fit_x_6, fit_x_7, fit_x_8, fit_x_9, fit_x_10,
     fit_x_11, fit_x_12, fit_x_13, fit_x_14, fit_x_15) |> 
  map_dfr(glance) |> 
  mutate(Model = Model, .before = 1) |> 
  dplyr::select(-c(2:3)) |> 
  print(n = Inf)
```





## 参考文献 {-}
