
# クロス表 {-}

ここでは先行研究で分析されたクロス表のデータをいくつか取り上げます．

```{r, warning = FALSE, message = FALSE}
library(tidyverse)
library(gnm)
library(broom)
library(vcdExtra)
library(logmult)
library(knitr)
```

## Logan (1983) Table 2

入江・菅澤・橋本．2022．『標準 ベイズ統計学』（朝倉書店）のp.27でも用いられているデータ．

```{r}
Freq_logan_1983 <- c(109, 36, 27, 24,  1,
                      43,  8, 16, 15,  0,
                      70, 27, 79, 55,  1,
                      58, 27, 54, 94,  2,
                      15,  7, 26, 29, 15
                      )
d_logan <- tibble(Freq = Freq_logan_1983,
                  O = gl(n = 5, k = 5, length = 5 * 5),
                  D = gl(n = 5, k = 1, length = 5 * 5))
d_logan
xtabs(Freq ~ O + D, data = d_logan)
```


# gnmパッケージのデータ

```{r}
data(package = "gnm")$results |> data.frame() |> select("Item", "Title") |> knitr::kable()
```

`mentalHealth`は本書でも用いられているデータ．`erikson`は @erikson1982 で分析され、その後 @xie1992 で再分析されている．データは @hauser1984 のAppendixのものである．

```{r}
erikson
```

```{r}
d_erikson <- data.frame(erikson) |> tibble()
d_erikson
```


# vcdExtraパッケージのデータ

```{r}
data(package = "vcdExtra")$results |> data.frame() |> select("Item", "Title") |> knitr::kable()
```


`Hauser79`は @hauser1980 で用いられたもの（Table 1. Counts in a Classification of Mobility from Father's (or Other Family Head's) Occupation to Son's First Full-Time Civilian Occupation: U.S. Men Aged 20-64 in 1973）．

```{r}
Hauser79
```


```{r}
tab_Hauser79 <- xtabs(Freq ~ Father + Son, data = Hauser79)
tab_Hauser79
```


`Yamaguchi87`は @yamaguchi1987 で用いられた，アメリカ，イギリス，日本の3ヶ国のデータ．@goodman1998 や@xie1992でも再分析されている．

```{r}
Yamaguchi87
```

```{r}
tab_Yamaguchi87 <- xtabs(Freq ~ Father + Son + Country, data = Yamaguchi87)
tab_Yamaguchi87
```


# logmult	パッケージのデータ

```{r}
data(package = "logmult")$results |> data.frame() |> select("Item", "Title") |> knitr::kable()
```


## 参考文献 {-}
