# 第1章

- 本章ですこし触れられてる連関の尺度のいくつかは`DescTools`パッケージの`Assocs`で求めることができる．
- 「シリーズ編者による内容紹介」の精神的健康と親の社会経済的地位（SES）に関するミッドタウン・マンハッタンデータ（the Midtown Manhattan data）を用いて分析する．

```{r}
# 元データの入力（xページ）
Freq <- c( 64,  94, 58, 46,
           57,  94, 54, 40,
           57, 105, 65, 60,
           72, 141, 77, 94,
           36,  97, 54, 78,
           21,  71, 54, 71)

# データを表形式に変換
tab <- matrix(
  Freq,
  nrow = 6,
  ncol = 4,
  byrow = TRUE,
  dimnames = list(
    SES = LETTERS[1:6],
    MHS = c("well",
            "mild",
            "modelrate",
            "impared")
  )
)
tab
```

`DescTools`パッケージを用いる．

```{r}
library(DescTools)
DescTools::Desc(tab)
DescTools::Assocs(tab)
```

次のように個別に尺度を求めることもできる．
詳しくは`?DescTools`の`Statistics:`を確認してほしい．

```{r}
DescTools::CramerV(tab, conf.level = 0.95)
DescTools::Lambda(tab, conf.level = 0.95)
DescTools::GoodmanKruskalTau(tab, conf.level = 0.95)
DescTools::KendallTauB(tab, conf.level = 0.95)
DescTools::StuartTauC(tab, conf.level = 0.95)
DescTools::GoodmanKruskalGamma(tab, conf.level = 0.95)
DescTools::SomersDelta(tab, conf.level = 0.95)
DescTools::UncertCoef(tab, conf.level = 0.95)
```


## クラメールのV

クラメールの$V$も連関の強さをみる指標であり，次のように定義される．

\begin{equation}
V = \sqrt{\frac{\chi^2/n}{{\rm min}(I-1,J-1)}}
\end{equation}

${\rm min}(I-1,J-1)$は括弧内の最小の値であり，${\rm min}(I,J)-1$と考えても良い．
値の取りうる範囲は$$0 \leq V \leq 1$$となり，値が大きいほど2つの変数の連関は強いといえる．

ではクラメールのVを自分で求めてみよう．`chisq.test(tab)$statistic`でカイ2乗値を取り出すことができるが，
名前がついているので`unname`関数で取り除く．`as.numeric`としても取り除くことができる．

```{r}
tab
X2 <- chisq.test(tab)$statistic |> unname()   # あるいはas.numeric()
V <- sqrt(X2/sum(tab)/(min(dim(tab)) - 1))
V
```


`tab`の2行目を10倍，1列目を10倍したデータを考える．これを`tab10`とする．

```{r}
tab10 <- tab
tab10[,1] <- tab10[,1]*10
tab10[2,] <- tab10[2,]*10
tab
tab10
```

この2つの表について先程の連関係数の値を確認すると，すべての係数について表によって値が異なる．

```{r}
DescTools::CramerV(tab)
DescTools::CramerV(tab10)

DescTools::GoodmanKruskalTau(tab)
DescTools::GoodmanKruskalTau(tab10)

DescTools::KendallTauB(tab)
DescTools::KendallTauB(tab10)

DescTools::StuartTauC(tab)
DescTools::StuartTauC(tab10)

DescTools::GoodmanKruskalGamma(tab)
DescTools::GoodmanKruskalGamma(tab10)

DescTools::SomersDelta(tab)
DescTools::SomersDelta(tab10)

DescTools::UncertCoef(tab)
DescTools::UncertCoef(tab10)
```


オッズ比に基づく尺度では表によって値は異ならない．
@bouchet-valat2022 や @zhou2015 を参照．

```{r}
# 2つの表をマージしたデータも作成
tab_merge <- dplyr::bind_rows(data.frame(as.table(tab)),
                       data.frame(as.table(tab10)),
         .id = "Tab") |> 
  xtabs(Freq ~ SES + MHS + Tab, data = _)
tab_merge

# intrinsic association coefficient
logmult::iac(tab, weighting = "none")
logmult::iac(tab10, weighting = "none")
logmult::iac(tab_merge, weighting = "none")

# Altham index
logmult::iac(tab, weighting = "none") * sqrt(nrow(tab) * ncol(tab)) * 2
logmult::iac(tab10, weighting = "none") * sqrt(nrow(tab) * ncol(tab)) * 2
logmult::iac(tab_merge, weighting = "none") * sqrt(nrow(tab) * ncol(tab)) * 2

# Shrinkage Estimation
logmult::iac(tab_merge, weighting="none", shrink=TRUE) * sqrt(nrow(tab_merge) * ncol(tab_merge)) * 2 * 2

# Mean absolute odds ratio
logmult::maor(tab, weighting = "uniform")
logmult::maor(tab10, weighting = "uniform")
logmult::maor(tab_merge, weighting = "uniform")
```



## 参考文献 {-}

